ACORDAO-COMPLETO-2356030

ACÓRDÃO DE RELAÇÃO

ACÓRDÃO DE RELAÇÃO 4359/2019 ATA 20/2019 - PRIMEIRA CÂMARA

Acórdão 4359/2019-TCU-Primeira Câmara
Trata-se de atos de concessão de aposentadoria de Gina Maria Garces Braga e Justino Ferreira, ex-servidores do Superintendência de Administração do Ministério da Fazenda no Estado do Maranhão, submetidos à apreciação do TCU, com fundamento no artigo 71, inciso III, da CRFB/1988.
Considerando que Gina Maria Garces Braga ingressou no serviço público e se aposentou em razão de invalidez simples, com proventos proporcionais a 20/30, antes da publicação da Emenda Constitucional nº 70/2012; 
Considerando que os proventos de Gina Maria Garces Braga estão sendo corrigidos em paridade com o vencimento atribuído ao seu cargo, na ativa;
Considerando que o art. 1º da Emenda Constitucional 70/2012 modificou a redação do art. 6º-A da Emenda Constitucional 41/2003 para vigorar com a seguinte redação: “O servidor da União, dos Estados, do Distrito Federal e dos Municípios, incluídas suas autarquias e fundações, que tenha ingressado no serviço público até a data de publicação desta Emenda Constitucional e que tenha se aposentado ou venha a se aposentar por invalidez permanente, com fundamento no inciso I do § 1º do art. 40 da Constituição Federal, tem direito a proventos de aposentadoria calculados com base na remuneração do cargo efetivo em que se der a aposentadoria, na forma da lei, não sendo aplicáveis as disposições constantes dos §§ 3º, 8º e 17 do art. 40 da Constituição Federal.”;
Considerando que, embora o ato de concessão de aposentadoria de Gina Maria Garces Braga não ostente ilegalidade, sua ficha financeira atual, obtida do Sistema Integrado de Administração de Recursos Humanos (Siape) , indica pagamento da vantagem denominada “Bônus de Eficiência e Produtividade”, em desacordo com precedentes dessa Corte de Contas (Acórdão 2000/2017-TCU-Plenário e Acórdão 2463/2017-TCU-Plenário) ;
Considerando que o art. 6º, §2º, da Resolução TCU 206/2007, estabelece que “os atos que estiverem dando ensejo, no momento de sua apreciação de mérito, a pagamentos irregulares, mas que não apresentem inconsistência ou irregularidade em sua versão submetida ao exame do Tribunal, serão considerados legais, para fins de registro, com determinação ao órgão ou à entidade de origem para que, no prazo de 15 (quinze) dias, adote as medidas cabíveis com vistas à regularização dos pagamentos indevidos constados na ficha financeira do interessado”;
Considerando que, não obstante o entendimento do TCU acerca da irregularidade do pagamento do “Bônus de Eficiência e Produtividade” em proventos de aposentadoria, a matéria se encontra em discussão no STF, no âmbito do Mandado de Segurança (MS) 35.410;
Considerando que foi concedida medida cautelar, pelo Ministro Alexandre de Moraes, no bojo do Mandado de Segurança (MS) 35.410, para que “que o Tribunal de Contas da União, nos casos concretos submetidos à sua apreciação, se abstenha de afastar a incidência dos §§ 2º e 3º dos artigos 7º e 17 da Medida Provisória 765/2016, convertida na Lei 13.464/2017”, restando obstado ao TCU determinar a supressão da parcela dos proventos da interessada enquanto estiver vigente a referida liminar;
Considerando que os pareceres da Sefip e do Ministério Público junto a este Tribunal opinam pela legalidade e registro do ato de aposentadoria de Gina Maria Garces Braga em face da ausência de ilicitude no ato inicial de concessão, mas que propõem determinação à Superintendência de Administração do Ministério da Fazenda no Estado do Maranhão para que acompanhe o deslinde do Mandado de Segurança (MS) 35.410 a fim de que, caso ocorra desfecho desfavorável aos interessados, suspenda o pagamento do “Bônus de Eficiência e Produtividade”, previsto na Lei 13.464/2017, por incompatível com o art. 40, caput e §§ 1º, 3º, 4º e 18, da Constituição Federal, dada a expressa exclusão da vantagem, de caráter pro labore faciendo, da base de cálculo da contribuição previdenciária; 
Considerando que, nos termos do art. 143, inciso II, do RI/TCU, no caso de apreciação de ato de concessão de aposentadoria, cuja proposta de deliberação acolher os pareceres convergentes do titular da unidade técnica e do representante do Ministério Público, desde que se tenham pronunciado pela legalidade, o relator pode submeter o processo à deliberação do Tribunal mediante relação;
Considerando que, no ato de aposentadoria de Justino Ferreira, consta o pagamento de três parcelas judiciais, nos valores de R$ 250,73, R$ 311,64 e R$ 36,17, referentes aos resíduos de 16,19%, 26,05% e 3,17%, relativos a planos econômicos, respaldadas pelas ações judiciais 1914/90 (reclamação trabalhista) e 2000.37.00.000838-9 (ação cível) , confirmada no Resp. STJ 207.371 -MA (99/21650-4) ; sendo que ambas transitaram em julgado em 1999;
Considerando que, conforme a ficha financeira de Justino Ferreira referente ao mês de julho de 2018, peça 8, as três parcelas judiciais continuam a ser pagas ao interessado nos mesmos valores;
Considerando o disciplinamento contido no Acórdão 1857/2003-TCU-Plenário, confirmado pelo Acórdão 961/2006-TCU-Plenário, segundo o qual, atos que contenham parcelas relativas a planos econômicos devem ser considerados ilegais, negando-lhes o registro, mesmo diante de eventual decisão judicial favorável à continuidade do benefício, porquanto os pagamentos da espécie não se incorporam à remuneração em caráter permanente, pois têm natureza de antecipação salarial, conforme o Enunciado 322 da Súmula do TST;
Considerando o entendimento igualmente firmado nos sobreditos acórdãos no sentido de que não representa afronta à coisa julgada a decisão posterior deste Tribunal que afaste pagamentos oriundos de sentenças judiciais cujo suporte fático de aplicação já se tenha exaurido;
Considerando que, conforme jurisprudência pacífica tanto no âmbito do STJ como do STF, não há que falar em direito adquirido a regime de vencimentos, de forma que alterações posteriores devem absorver as vantagens decorrentes de decisões judiciais cujo suporte fático já se tenha exaurido, resguardada a irredutibilidade remuneratória (e.g., MS 13.721-DF/STJ, MS 11.145-DF/STJ, RE 241.884-ES/STF, RE 559.019-SC/STF, MS 26.980-DF/STF) ;
Considerando que, em obediência ao sobredito entendimento, a unidade jurisdicionada não poderia deixar de aplicar a metodologia explicitada no Acórdão 2161/2005-TCU-Plenário, obedecidos os detalhamentos do Acórdão 269/2012-TCU-Plenário, ou seja, transformar as vantagens inquinadas em VPNI, sujeitas apenas aos reajustes gerais do funcionalismo, que deveriam ser paulatinamente absorvidas em razão de reestruturações de carreira ocorridas posteriormente;
Considerando que diversos foram os normativos que, de alguma forma, alteraram a estrutura remuneratória da carreira dos servidores do órgão de origem e que deveriam ter ensejado a absorção das parcelas judiciais inquinadas;
Considerando que o Supremo Tribunal Federal, ao julgar o Recurso Extraordinário 596.663, que teve repercussão geral reconhecida, assentou a tese de que a sentença que reconhece ao trabalhador ou ao servidor o direito a determinado percentual de acréscimo remuneratório deixa de ter eficácia a partir da superveniente incorporação definitiva do referido percentual nos seus ganhos;
Considerando o Enunciado 279 da Súmula da Jurisprudência desta Corte: “As rubricas referentes a sentenças judiciais, enquanto subsistir fundamento para o seu pagamento, devem ser pagas em valores nominais, sujeitas exclusivamente aos reajustes gerais do funcionalismo, salvo se a sentença judicial dispuser de outra forma”;
Considerando também o Enunciado 276 da Súmula da Jurisprudência do TCU: “As vantagens da estrutura remuneratória anterior não se incorporam à atual, exceto quando expressamente consignadas em lei superveniente”;
Considerando que o ato de concessão de aposentadoria de Justino Ferreira deu entrada no TCU há mais de cinco anos, tendo sido realizada a oitiva do beneficiário, nos termos do Acórdão 587/2011-TCU-Plenário, e em razão da jurisprudência do STF, que impõe seja assegurada ao interessado a oportunidade ao contraditório e à ampla defesa sempre que transcorrido lapso temporal superior a cinco anos por ocasião da apreciação do ato, contados a partir de sua entrada no TCU;
Considerando que Justino Ferreira não compareceu aos autos;
Considerando, finalmente, os pareceres da Sefip e do Ministério Público junto a este Tribunal pela ilegalidade do ato de concessão de aposentadoria de Justino Ferreira, em face da irregularidade apontada, envolvendo questão jurídica de solução já compendiada em enunciados da Súmula da Jurisprudência do TCU, circunstância que confere ao relator a faculdade de submeter o processo à deliberação do Tribunal mediante relação, nos termos do art. 143, inciso II, parte final, do RI/TCU;
Os Ministros do Tribunal de Contas da União ACORDAM, por unanimidade, com fundamento no art. 71, incisos III e IX, da Constituição Federal de 1988, c/c os arts. 1º, inciso V, 39, inciso II, e 45, caput, da Lei 8.443/1992, e ainda com os arts. 143, inciso II, parte final, 260, § 1º, e 262, caput e § 2º, do RI/TCU, bem assim com os enunciados 276 e 279 da Súmula da Jurisprudência do TCU, em:
considerar legal o ato de concessão de aposentadoria a Gina Maria Garces Braga e conceder-lhe registro;
considerar ilegal o ato de concessão de aposentadoria a Justino Ferreira e negar o seu registro, em decorrência da inclusão de parcelas judiciais  referentes a resíduos de Planos Econômicos na base de cálculo de seus proventos;
dispensar Justino Ferreira da devolução dos valores indevidamente recebidos até a data da ciência, pela Superintendência de Administração do Ministério da Fazenda no Estado do Maranhão, do presente acórdão, com base no Enunciado 106 da Súmula da Jurisprudência do TCU;
fazer as determinações especificadas nos subitens 1.7 e 1.8.
1. Processo TC-Processo 020.228/2010-4 (APOSENTADORIA) 
	1.1. Interessados: Gina Maria Garces Braga (XXX.190.253-XX) ; Justino Ferreira (XXX.465.003-XX) 
	1.2. Órgão/Entidade: Superintendência de Administração do Ministério da Fazenda No Estado do Maranhão
	1.3. Relator: Ministro Walton Alencar Rodrigues
	1.4. Representante do Ministério Público: Procurador Marinus Eduardo De Vries Marsico
	1.5. Unidade Técnica: Secretaria de Fiscalização de Pessoal (SEFIP) .
	1.6. Representação legal: não há.
1.7. Determinar à Superintendência de Administração do Ministério da Fazenda no Estado do Maranhão que:
1.7.1. acompanhe o deslinde do Mandado de Segurança (MS) 35.410 para, caso ocorra desfecho desfavorável aos interessados, suspenda o pagamento do “Bônus de Eficiência e Produtividade”, previsto na Lei 13.464/2017, à interessada Gina Maria Garces Braga;
1.7.2. exclua da estrutura de proventos de Justino Ferreira as parcelas referentes aos resíduos de 16,19%, 26,05% e 3,17%, relativos a planos econômicos, no prazo de quinze dias, contado a partir da ciência desta deliberação, sujeitando-se a autoridade administrativa omissa à responsabilidade solidária, nos termos do art. 262, caput, do RI/TCU;
1.7.3. informe a Justino Ferreira que, no caso de não-provimento de recurso eventualmente interposto, deverão ser repostos os valores recebidos após a ciência deste Acórdão pela entidade de origem;
1.7.4. informe aos interessados o teor deste Acórdão, encaminhando ao TCU, no prazo de trinta dias, comprovante da data de ciência pelos interessados;
1.8. determinar à Secretaria de Fiscalização de Pessoal (Sefip) que monitore o cumprimento das determinações supramencionadas.

Primeira Câmara

Gina Maria Garces Braga (XXX.190.253-XX); Justino Ferreira (XXX.465.003-XX)

WALTON ALENCAR RODRIGUES

não há.

APOSENTADORIA (APOS)

Secretaria de Fiscalização de Pessoal (SEFIP).